臺灣新竹地方法院民事判決  
110年度訴字第981號
原      告  新竹縣政府

法定代理人  楊文科  
訴訟代理人  何家怡律師
            溫啟仁律師
被      告  林○○  
訴訟代理人  彭吉台  

上列當事人間請求拆屋還地等事件，本院於民國111年6月15日辯
論終結，判決如下：
    主      文
被告應將坐落新竹市○○段○○段○地號土地上如附圖所示面積一平
方公尺，同小段○之○○地號土地上如附圖所示面積二八平方公尺
，同小段○之○○地號土地上如附圖所示面積一八平方公尺，同小
段○之○○地號土地上如附圖所示面積一平方公尺之建物即門牌號
碼新竹市○區○○街○○號拆除，並將上開土地清空返還原告。
被告應給付原告新臺幣貳拾壹萬零貳佰參拾陸元，及自民國一一
○年十二月四日起至清償日止，按年息百分之五計算之利息。
被告應自民國一一○年七月一日起至返還前項土地之日止，按日
給付原告新臺幣貳佰陸拾參元。
原告其餘之訴駁回。
訴訟費用由被告負擔。
本判決第一項於原告以新臺幣壹佰伍拾壹萬捌仟元為被告供擔保
後，得假執行。
本判決第二項於原告以新臺幣柒萬壹仟元為被告供擔保後，得假
執行。
原告其餘假執行之聲請駁回。
    事實及理由
壹、程序方面：
一、按原告於判決確定前，得撤回訴之全部或一部。但被告已為
    本案之言詞辯論者，應得其同意，民事訴訟法第262條第1項
    定有明文。本件原告起訴時原係列林○○、李○○、李○○、李○○
    、李○○為被告，請求拆屋還地及給付相當於租金之不當得利
    ，嗣原告查明門牌號碼新竹市○○街00號房屋(下稱系爭房屋)
    之納稅義務人為被告林○○，且被告李○○、李○○、李○○、李○○
    亦具狀及到庭表示不爭執被告林○○為系爭房屋之事實上處分
    權人(見本院卷第96頁、第153頁)，並經本院依職權向臺灣
    高雄地方法院調閱林○○與李○○間請求變更房屋納稅義務人事
    件之卷宗(110年度雄司調字第1131號)核閱無訛。原告乃於
    民國111年3月22日具狀撤回對被告李○○、李○○、李○○、李○○
    之起訴(見本院卷第193頁)，且因係在本案言詞辯論前為之
    ，無庸得其等之同意，而生撤回之效力，揆諸前揭規定，程
    序上即無不合，是本件僅林○○1人為被告。
二、次按訴狀送達後，原告不得將原訴變更或追加他訴，但請求
    之基礎事實同一、擴張或減縮應受判決事項之聲明或不甚礙
    被告之防禦及訴訟之終結者，不在此限，民事訴訟法第255
    條第1項第2款、第3款、第7款分別定有明文。又不變更訴訟
    標的，而補充或更正事實上或法律上之陳述者，非為訴之變
    或追加，民事訴訟法第256條亦定有明文。本件原告起訴時
    原聲明係請求：㈠被告應將坐落新竹市○○段○小段(以下同為
    新竹市○○段○小段者，不另記載地段別)0-00、0-00地號土地
    內如起訴狀附圖所示面積共33.45平方公尺之建物即系爭房
    屋拆除，並將該等土地清空返還原告。㈡被告應給付原告新
    臺幣(下同)904,744元，及自起訴狀繕本送達翌日起至清償
    日止，按年息百分之5計算之利息。㈢被告應自110年7月1日
    起至返還第㈠項土地之日止，按日連帶給付原告649元。嗣經
    本院會同兩造至現場進行履勘，並經新竹市地政事務所繪製
    複丈成果圖後，原告具狀更正聲明為：㈠被告應將0、0-00、
    0-00、0-00地號土地上，如新竹市地政事務所111年3月22日
    複丈成果圖(以下簡稱附圖，見本院卷第199頁)所示面積48
    平方公尺之建物即系爭房屋拆除，並將該等土地清空返還原
    告。㈡被告應給付原告1,413,110元，其中904,744元自起訴
    狀繕本送達翌日起，其中508,336元自民事更正訴之聲明狀
    送達翌日起，均至清償日止，按年息百分之5計算之利息。㈢
    被告應自110年7月1日起至返還第㈠項土地之日止，按日給付
    原告932元等情，有民事更正訴之聲明狀可參(見本院卷第23
    1頁)。核原告所為金錢請求聲明之變更，屬單純減縮應受判
    決事項之聲明。此外，經測量而確定應拆除地上物之面積及
    位置後，所為之補充及更正事實上之陳述，並非訴之變更及
    追加，揆諸前揭規定，均應准許。
貳、實體方面：
一、原告主張：
㈠、新竹市○○段○○段0○0000○0000○0000地號土地(以下合稱系爭土
    地)為新竹縣所有，原告為管理機關。被告所有未辦保存登
    記之系爭房屋，無權占用系爭土地如附圖所示標示A位置，
    面積共計48平方公尺。而原告為實施都市更新而有收回系爭
    土地之必要，依法起訴請求被告將前揭地上物除去騰空，並
    將土地清空返還原告。
㈡、被告無權占用系爭土地，因此受有相當於租金之不當得利，
    致原告無法使用收益，而有相當於租金之損害，被告應負不
    當得利返還及侵權行為賠償責任。又被告無權占用系爭土地
    並非供自己居住使用，乃作為營業使用，參照市場行情以本
    院108年度竹簡字第378號判決即位於新竹市○○街00號1樓每
    月租金4萬元為基準，並按房地價值比例拆分計算，經換算
    後土地每月相當於租金之不當得利金額為39,272.6元，每平
    方公尺土地租金效益為582.33元，故請求被告給付自105年7
    月1日起至110年6月30日之不當得利共計1,677,110元(582.3
    3×48×12×5＝1,677,110，元以下四捨五入)，扣除被告前已繳
    納之土地使用補償金264,000元，被告尚應給付1,413,110元
    (1,677,110－264,000＝1,413,110)；暨自110年7月1日起至返
    還土地止每日不當得利金額932元(582.33×48÷30＝932)。
㈢、為此，爰依民法第767條，及民法第184條、第179條擇一為有
    利之判決，並聲明：
　１被告應將系爭土地上如附圖所示面積48平方公尺之建物即系
    爭房屋拆除，並將該等土地清空返還原告。
　２被告應給付原告1,413,110元，其中904,744元自起訴狀繕本
    送達翌日起，其中508,366元自民事更正訴之聲明狀送達翌
    日起，均至清償日止，按年息百分之5計算之利息。
　３被告應自110年7月1日起至返還第1項土地之日止，按日給付
    原告932元。
　４原告就第1、2項願供擔保，請准予假執行之宣告。
二、被告則以：被告居住在系爭房屋已10幾年了，110年間才發
    現系爭房屋之納稅義務人為李○○，嗣李○○已於111年1月間將
    納稅義務人變更為被告，被告目前為系爭房屋之事實上處分
    權人。答辯聲明：請求駁回原告之訴。
三、得心證之理由：
㈠、原告主張系爭土地為新竹縣所有，其為管理機關，被告為系
    爭房屋之事實上處分權人，系爭房屋占用0地號土地如附圖
    所示面積1平方公尺，占用0-00地號土地如附圖所示面積28
    平方公尺，占用0-00地號土地如附圖所示面積18平方公尺，
    占用0-00地號土地如附圖所示面積1平方公尺，合計48平方
    公尺土地等情，此有土地建物查詢資料附卷可參(見本院卷
    第253頁至第256頁)，且為被告所不爭執，並有新竹市稅務
    局111年2月14日新市稅房字第1116602113號函暨檢附之新竹
    市稅務局房屋稅籍證明書在卷足憑(見本院卷第173頁至第17
    5頁)，復經本院於111年3月21日會同兩造及新竹市地政事務
    所測量人員履勘現場，並囑託測量系爭房屋占用系爭土地之
    範圍及地上物現況，有勘驗現場筆錄、現場照片及新竹市地
    政事務所檢送之複丈日期111年3月22日土地複丈成果圖即附
    圖在卷可參(見本院卷第181頁至第187頁、第197頁至第199
    頁、第頁203至第205頁)，是此部份之事實應堪信為真實。
㈡、按所有人對於無權占有或侵奪其所有物者，得請求返還之。
    對於妨害其所有權者，得請求除去之。有妨害其所有權之虞
    者，得請求防止之，民法第767條第1項定有明文。又受撥用
    國有財產之管理機關，得代表國家為保存行為之行使，如第
    三人無權占用國有土地，該管理機關得代表國家行使所有物
    返還請求權(最高法院79年台上字第1615號判決意旨可資參
    照)。次按以無權占有為原因，請求返還土地者，占有人對
    土地所有權存在之事實無爭執，而僅以非無權占有為抗辯者
    ，土地所有權人對其土地被無權占有之事實無舉證責任，占
    有人自應就其取得占有係有正當權源之事實證明之(最高法
    院106年度台上字第2511號判決意旨參照)。查原告主張系爭
    土地之所有權人為新竹縣，其為管理機關，系爭土地上之系
    爭房屋目前由被告占有使用，被告就該房屋有事實上處分權
    一節，為兩造所不爭執，是依前揭規定與說明，被告自應就
    系爭房屋占用系爭土地有正當權源一事，負舉證責任。而被
    告雖提出監察院111年1月18日院台業肆字第1110700086號函
    、新竹縣政府111年1月26日府財稅酒字第1110004598號函為
    憑(見本院卷第159頁至第163頁)，然均無從證明被告係有權
    占用系爭土地之事實。此外，被告復未能提出積極事證舉證
    證明其就系爭土地有占有之合法權源，自屬無權占有。準此
    ，原告依民法第767條之規定，請求被告應將系爭土地上，
    如附圖所示面積合計48平方公尺之建物即系爭房屋拆除，並
    將該等土地清空返還原告，核屬有據，應予准許。
㈢、第按無法律上原因而受利益，致他人受損害者，應返還其利
    益，民法第179條定有明文。而無權占有他人之建物，可能
    獲得相當於租金之利益亦為社會通常之觀念(最高法院61年
    台上字第1695號判決意旨參照)。又城市地方房屋之租金，
    以不超過土地及其建築物申報總價額年息10%為限，土地法
    第97條第1項定有明文，上開規定，於租用基地建築房屋準
    用之，同法第105條亦定有明文。所謂土地及建築物之總價
    額，依土地法施行法第25條規定，土地價額依法定地價，建
    築物價額則依該管市縣地政機關估定之價額而定。又所謂法
    定地價，依土地法第148條規定，係土地所有權人依該法規
    定所申報之地價。土地所有權人未於公告期間申報地價者，
    以公告地價80％為其申報地價，平均地權條例第16條前段亦
    有明文。此外，基地租金之數額，除以基地申報地價為基礎
    外，尚須斟酌基地之位置，工商業繁榮之程度，占有人利用
    基地之經濟價值及所受利益等項，並與鄰地租金相比較，以
    為決定(最高法院68年台上字第3071號判決意旨參照)。經查
    ：
　１系爭房屋無權占用系爭土地，已如前述，是原告請求系爭房
    屋之事實上處分權人即被告給付相當於租金之不當得利，洵
    屬有據。又系爭房屋之納稅義務人於109年10月12日前雖登
    記於李○○名下，有新竹市稅務局109年10月12日新市稅房字
    第1090021708號函在眷可稽（見本院卷第109頁），惟依臺
    灣高雄地方法院110年度雄司調字第1131號事件卷內由本件
    被告提出之民事聲請調解狀、該書狀所附之房屋地上讓渡契
    約書、裝修工程估價單可知（見本院卷第269至275頁），被
    告於103年間即取得系爭房屋事實上處分權，故原告請求被
    告返還自105年7月1日起至返還占用土地之日止之不當得利
    ，應屬有據。
　２又查，系爭土地使用分區及使用地類別均為空白，除0地號土
    地110年度公告土地現值為87,708元、當期申報地價為19,85
    7元外，其餘0-00、0-00、0-00地號土地 110年公告土地現
    值均為95,000元，當期申報地價均為22,000元；又系爭土地
    中除0地號土地外，均位於新竹市仁愛街旁，鄰近有飲食店
    、美容店、工程行，大樓樓上則為住家；系爭房屋則是一層
    磚造建物，屋頂鋪有鐵皮，內部經營留學顧問、民俗療法使
    用等情，有土地建物查詢資料、本院111年3月21日勘驗現場
    筆錄、現場履勘照片等附卷可參(見本院卷第253頁至第256
    頁、第277頁、第181頁至第187頁、第203頁至第205頁)，是
    本院審酌系爭土地之坐落位置、繁榮程度、經濟用途及土地
    價值等因素，認以系爭土地當年度每平方公尺申報地價年息
    之9%計算被告無權占有系爭土地所受相當於租金之利益，應
    較為合理。
　３再查，以0地號土地110年度申報地價每平方公尺19,857元，0
    -00、0-00、0-00地號土地110年度申報地價每平方公尺22,0
    00元，並按上開地號土地占用面積計算後，均乘以年息9%，
    可知被告自105年7月1日起至110年6月30日止，總計受有不
    當得利474,236元【(19,857×1＋22,000×（28＋18＋1）)×9%×5
    】，而被告於上開期間已繳納土地使用補償金264,000元（2
    6,400×10），此有原告提出之計算表可參(見本院卷第23頁)
    ，故原告得再請求被告返還自105年7月1日起至110年6月30
    日止之不當得利為210,236元（474,236－264,000）。另原告
    請求自110年7月1日起之不當得利，即請求被告被告自110年
    7月1日起至被告返還占用土地之日止，按日給付原告不當得
    利263元【(19,857×1＋22,000×（28＋18＋1）)×9%÷12÷30】，
    亦有理由。從而，原告依民法第179條之規定，請求被告返
    還相當於租金之不當得利210,236元，及自起訴狀繕本送達
    之翌日起（即110年12月4日；見本院卷第63頁）至清償日止
    ，按年息百分之五計算之利息，暨自110年7月1日起至返還
    占用土地之日止按日以263元計算之不當得利，為有理由，
    應予准許，逾此範圍之請由，則屬無據，不應准許。
　４至原告雖引用本院108年度竹簡字第378號民事判決關於新竹
    市○○街00號1樓每月租金4萬元，按房地價值比例拆分計算，
    主張以每平方公尺土地租金效益582.33元，做為本件被告給
    付相當於租金之不當得利數額之計算基準。惟上開房屋每月
    4萬元之租金乃係以土地與房屋一併出租之價格，並非僅就
    基地出租之價格為計算，且縱以房地價值比例拆分計算，該
    屋土地部分之每月租金即高達39,272.6元，占整體租金比例
    達98%，核與一般房地出租之租金計算基準，明顯相悖。且
    查，新竹市○○街00號1樓緊鄰新竹市護城河旁，位屬新竹市
    中心精華地段，系爭房屋雖位於與文化街平行之仁愛街上，
    然仁愛街之商業活動與繁榮程度相較於文化街有顯著差異，
    2處位址亦非毗鄰，地理位置明顯不同，且衡酌租金行情亦
    應區分地段、市場供需等，故不得逕以新竹市○○街00號1樓
    房屋出租之價格，作為本件計算不當得利數額之基準。因此
    ，原告主張以每平方公尺土地租金效益582.33元，作為計算
    本件被告占用系爭土地不當得利之數額，尚屬無據，難以准
    許。
  ５原告雖同時對被告主張擇一以民法第184條為請求權基礎，而
    為客觀訴之合併之選擇合併，然本院既認原告依民法第179
    條前段規定對被告所為之請求一部有理由，一部無理由，有
    理由部分自無庸再就民法第184條之主張而為審酌，至於無
    理由駁回部分，縱原告依民法第184條為主張，因侵權行為
    損害範圍之認定，與不當得利數額之認定，本院所持見解及
    計算基準相同。從而，原告就上開駁回部分依民法第184條
    而為請求，仍無從准許。　
㈣、綜上所述，原告依民法第767條、第179條、第184條之規定，
    請求被告應將0地號土地上如附圖所示面積1平方公尺、0-00
    地號土地上如附圖所示面積28平方公尺、0-00地號土地上如
    附圖所示面積18平方公尺、0-00地號土地上如附圖所示1平
    方公尺，合計48平方公尺之建物即系爭房屋拆除，並將該等
    土地清空返還原告；及請求被告給付210,236元，及自起訴
    狀繕本送達之翌日起（即110年12月4日；見本院卷第63頁）
    至清償日止，按年息百分之五計算之利息，自110年7月1日
    起至返還占用土地之日止，按日以263元計算之不當得利，
    為有理由，應予准許。逾此範圍之請求，乃屬無據，不予准
    許。
四、本件事證已臻明確，兩造其餘主張、陳述及所提之證據暨攻
    擊防禦方法，經本院斟酌後，核與本件判決結果不生影響，
    爰不一一論述，附此敘明。
五、原告陳明願供擔保請准宣告假執行，經核原告勝訴部分，於
    法尚無不合，爰酌定相當之擔保金額准許之。至原告敗訴部
    分，其假執行之聲請亦失所附麗，應併予駁回。
六、訴訟費用負擔之依據：民事訴訟法第79條。
中　　華　　民　　國　　111 　年　　7 　　月　　15　　日
                  民事第一庭審判長法  官  李珮瑜
　　　　　　　　　　　　　　　　　法  官  張百見
　　　　　　　　　　　　　　　　　法  官  李宇璿
以上正本係照原本作成。
如對本判決上訴，須於判決送達後 20 日內向本院提出上訴狀。
如委任律師提起上訴者，應一併繳納上訴審裁判費。
中　　華　　民　　國　　111 　年　　7 　　月　　18　　日
                                  書記官  王恬如